【裁判字號】    97,訴,349
【裁判日期】    970912
【裁判案由】    返還不當得利
【裁判全文】
臺灣板橋地方法院民事判決               97年度訴字第349號
原      告  甲○○
訴訟代理人  陳秀卿律師
            林世芬律師
被      告  陳文生即順富齒輪企業社
上列當事人間請求返還不當得利事件，經本院於民國97年8 月12
日言詞辯論終結，判決如下：
    主  文
被告應給付原告新台幣壹拾肆萬貳仟陸佰陸拾柒元及自民國九十
六年十月十八起至清償日止，按年息百分之五計算之利息。
原告其餘之訴駁回。
訴訟費用由被告負擔百分之七，餘由原告負擔。
本判決第一項得假執行；但被告如於假執行程序實施前，以新台
幣壹拾肆萬貳仟陸佰陸拾柒元為原告預供擔保而免為假執行。
原告其餘假執行之聲請駁回。
    事實及理由
一、原告起訴主張：
（一）緣兩造於民國70年12月3 日結婚，婚後無力購屋致須賃屋
      居住，原告之父乃於74年3 月間無償提供金錢以原告名義
      向鈞院標得坐落臺北縣泰山鄉○○段418-1 地號土地暨其
      上門牌號碼臺北縣泰山鄉○○路11號1 樓之房屋（以下簡
      稱：系爭房地），兩造除遷入上開房地居住外，原告並於
      上址設立大昌齒輪有限公司（以下簡稱：大昌公司）經營
      各項齒輪買賣，並由原告擔任負責人，嗣兩造於87年間舉
      家搬遷至臺北縣新莊市○○○街24巷1 號5 樓，而未居住
      於系爭房地。惟兩造因經營理念不同迭生爭執，原告遂將
      大昌公司交由被告經營，又被告於91年4 月間未經原告同
      意或授權，竟於內容載為原告同意將系爭房地無償借予被
      告設立順富齒輪企業社之房屋無償借用同意書上「立書人
      」欄內，偽造原告簽名署押乙枚，且持偽造之原告印章於
      該欄內蓋印，並持上開同意書向臺北縣政府稅捐稽徵處新
      莊分處申辦順富齒輪企業社之設立登記，業據鈞院判決被
      告行使偽造文書處有期徒刑4 月在案。故被告擅自於上址
      設立順富齒輪企業社，並使用原告所有系爭房地及大昌公
      司所有生財器具，致順富齒輪企業社所得豐厚，大昌公司
      營業所得卻為零，且被告迄至94年9 月20日將順富齒輪企
      業社遷離系爭房地，始終未支付使用系爭房地之代價，致
      原告受損至鉅。
（二）按無法律上之原因而受利益，致他人受損害者，應返還其
      利益，民法第179 條前段定有明文。而無權占有他人房地
      ，可獲得相當於租金之利益，亦有最高法院61年台上字第
      1695號判例可參。查被告自91年4 月10日將順富齒輪企業
      社設立於系爭房地之日起迄至94年9 月20日遷離系爭房地
      之日止，長期無權占有使用系爭房地，其自獲有相當於租
      金之不當得利，且與原告所受不能使用、收益系爭房地之
      損害間，有相當因果關係。而原告曾於94年6 月2 日函請
      被告應按月給付上開無權占用期間新臺幣（下同）50,000
      元，以及自該函到達翌日即94年6 月4 日起至遷讓完畢之
      日止，按月以40,000元計算之不當得利損害金，惟被告置
      若罔聞，原告自得請求被告給付其無權占有系爭房地之不
      當得利損害金共計2,034,334 元。
（三）對於被告抗辯之陳述：按91年公布修訂民法親屬編第1018
      條規定為：「夫或妻各自管理、使用、收益及處分其財產
      」，以確保夫妻權益之平等，並保障交易安全，是夫妻財
      產以各自所有、管理、使用、收益及處分為原則，非經他
      方授權，對於他方財產自無管理及收益權利。準此，系爭
      房地為原告所有，既為被告所不爭執，則被告未經原告之
      同意或授權，自不得使用、收益原告所有之系爭房地，與
      兩造婚姻關係究否存續中並無關涉。
（四）聲明：1.被告應給付原告2,034,334 元，暨自起訴狀繕本
      送達翌日起至清償日止，按年息5%計算之利息；2.原告願
      供擔保請准宣告假執行。
二、被告則以下開情詞，資為抗辯：
（一）緣齒輪生產、加工等業務係屬專業技能，並為被告所專長
      ，原告除為大昌公司名義負責人外，實際業務操作乃為被
      告親為。嗣原告於91年間無故外出租屋居住，其已無心與
      被告協力經營大昌公司，被告為維持生計撫養子女，迫不
      得已另設立順富齒輪企業社。而被告係於婚姻關係存續中
      於家中設立公司行號，盍如原告所言，未支付使用房地之
      代價致原告受損至鉅，實乃悖於常理。又兩造係於93年12
      月15日經臺灣高等法院93年度家上字第224 號判決離婚確
      定，縱原告請求無權占有致獲有相當於租金之不當得利，
      亦應自婚姻關係消滅起算，況被告於94年9 月間亦已遷離
      該址。況依當時房價並參酌公告地價及坊間行情，被告請
      求按月給付50,000元租金，顯屬過高。
（二）查被告設立順富齒輪企業社，係於原告攜走大昌公司大小
      章之離家時期，設立之初確未經原告同意。而被告於檢察
      官偵訊時皆坦承不諱，被告雖遭起訴處分，但僅受判刑4
      個月，足證被告誠實質樸。嗣原告之勞、健保加保於順富
      齒輪企業社，並由被告繳納保費，此乃為原告所明知。故
      原告非但知悉，且已同意（至少為默示同意）被告繼續使
      用房地經營順富齒輪企業社。
（三）末查，被告確有使用系爭房地及大昌公司設備，惟大昌公
      司最初負責人係被告，且大昌公司所使用支票均以被告為
      代表人，況自順富齒輪企業社設立後，即受原告刁難無法
      使用設備，則被告所能使用範圍僅止於辦公室，此亦原告
      為令被告繼續為其繳納勞、健保費，故未進一步限制之原
      因。基此，原告不等於大昌公司主體，倘欲請求使用大昌
      公司設備之不當得利，實屬欠缺訴訟標的之法律關係，應
      予駁回。是被告既未使用設備，就該設備所占用面積自無
      不當得利。至於被告使用辦公室之範圍，亦以代原告繳納
      勞、健保費用為對價，亦無不當得利。
（四）聲明：1.原告之訴及其假執行之聲請均駁回。2.如受不利
      判決，被告願供擔保請准宣告免予假執行。
三、查原告之父於74年3 月間，無償提供金錢以原告名義向本院
    標得系爭房地，兩造除遷入上開房地居住外，原告並於上址
    設立大昌大昌公司經營各項齒輪買賣，而被告於91年4 月10
    日於上址設立順富齒輪企業社，迄至94年9 月20日將順富齒
    輪企業社遷離系爭房地，嗣兩造於93年12月15日經臺灣高等
    法院93年度家上字第224 號判決離婚確定，而原告曾於94年
    6 月2 日函請被告應按月給付上開無權占用期間50,000元，
    以及自該函到達翌日即94年6 月4 日起至遷讓完畢之日止，
    按月以40,000元計算之不當得利損害金等情，有大昌公司基
    本資料、順富齒輪企業社營利事業登記公示資料、律師函、
    臺灣高等法院民事判決確定證明書等影本為證，兩造對此亦
    不爭執，是原告上開部分之主張，應屬實在。再原告主張被
    告始終未支付使用系爭房地之代價，而請求被告應返還相當
    於租金之不當得利等語，被告則以前開情詞置辯，是本件所
    應先行審究者，為原告請求被告返還相當於租金之不當得利
    有無理由之問題，茲分別敘述如下。
四、按借用人應於契約所定期限屆滿時，返還借用物；未定期限
    者，應於依借貸之目的使用完畢時返還之。但經過相當時期
    ，可推定借用人已使用完畢者，貸與人亦得為返還之請求。
    借貸未定期限，亦不能依借貸之目的而定其期限者，貸與人
    得隨時請求返還借用物，民法第470 條有明文規定。是本件
    被告雖以上開情詞置辯，然查：
（一）被告雖辯稱伊使用辦公室之範圍，亦以代原告繳納勞、健
      保費用為對價，無不當得利可言，固提出投保單位對象異
      動暨減免清冊、勞工保險卡影本各1 件為證，惟被告既然
      並非系爭房屋之所有權人，縱使為以上出資（本院於本案
      審理中並未為實質上之認定），然此應屬被告對於原告是
      否有不當得利返還請求權存在（民法第179 條參照），並
      不足以構成被告占有使用系爭房屋之權利，是被告此項辯
      解，尚不足以為有利於被告之認定。
（二）再兩造業已於93年12月15日經臺灣高等法院以93年度家上
      字第224 號判決離婚確定，而原告曾於94年6 月2 日函請
      被告應按月給付上開無權占用期間50,000元，被告並已於
      94年6 月3 日收受該函，俱如前述，是被告辯稱原告非但
      知悉且已同意被告繼續使用房地經營順富齒輪企業社，即
      屬無據，被告就系爭房屋自催告函到達翌日即94年6 月4
      日起，並無居住使用之權利，應足以認定。
五、再按無法律上之原因而受利益，致他人受損害者，應返還其
    利益，民法第179 條前段有明文規定。被告無權占用系爭房
    屋，衡情將可獲得相當於租金之利益，同時致使原告受有損
    害，故原告請求被告自催告函到達翌日即94年6 月4 日起至
    遷讓完畢之日止，按月給付原告相當於租金之不當得利，應
    屬有據，至逾此期間之請求，即自91年4 月10日起至94年6
    月3 日止該部分之請求，尚屬無據。又按土地法第97條有關
    租金金額之限制，旨在為保護房屋土地之承租人，避免居於
    經濟上弱勢之承租人面臨過高租金給付之不利益。「市場攤
    位之承租人，不僅在其承租之攤位得以營商，並得享受整個
    市場之特殊利益，其應付租金不僅為使用攤位之對價，且包
    括此項特殊利益之對價在內，自非普通之房屋兼土地之承租
    可比，固不受土地法第97條及實施都市平均地權條例第48條
    （舊）所定，房租及地租最高限制之拘束」（最高法院54年
    度台上字第1528號判例要旨參照），此外租金之酌定，尚應
    審酌基地位置、工商繁榮程度、承租人利用基地之經濟價值
    及所受之利益等事項方屬允當（最高法院72年度台上字第27
    39號判例參照）。而查，被告就本件系爭房地，係供營業使
    用，是查，原告主張系爭房屋位於臺北縣泰山鄉○○路，其
    地理位置處於泰山鄉之精華地區，商家林立，環境甚優，生
    活機能、交通均屬便利，因另案而鑑價之結果亦高達20,241
    ,788 元 乙節，有原告所提出之現場照片3 張及鑑定報告影
    本1 份在卷可參，本院爰審酌上情，認為原告得請求之相當
    於租金之不當得利，應依原告所提之鑑定報告書為前提，作
    為認定合理租金之標準，始較為合理。故依該鑑定報告所載
    ，本件土地價值18,824,863元，建物價值為1,416,925 元，
    ，故原告主張每月所受損害為40,000元，尚屬合理，而因損
    害之起算日為94年6 月4 日，計算至94年9 月20日止，則被
    告應給付原告之金額為142,667 元（計算式：40,000元×（
    3 ＋17/30） ＝142,667元）。
六、從而，原告依民法第179 條不當得利規定，請求返還相當於
    租金之不當利益共142,667 元，及自訴狀繕本送達翌日即96
    年10月18日起至清清償日止按年息百分之五計算之利息，為
    有理由，應予准許，逾上開範圍之請求，為無理由，不應准
    許。
七、兩造均陳明願供擔保，聲請宣告假執行及免為假執行。就原
    告勝訴部分，因所命金額未逾500,000 元，爰依民事訴訟法
    第389 條第1 項第5 款規定，依職權宣告假執行，而勿庸命
    原告供擔保；至被告之聲請，核無不合，乃酌定相當擔保金
    額准許之。就原告敗訴部分，假執行之聲請因訴之駁回而失
    所附麗，爰併予駁回。
八、本件事證已臻明確，兩造所為之其他主張、陳述並所提之證
    據，經審酌後，認均與本件之結論無礙，不再一一論述，併
    予敘明。
九、訴訟費用負擔之依據：民事訴訟法第79條。
中    華    民    國    97    年    9     月    12    日
                  民事第三庭    法  官  邱靜琪
以上正本係照原本作成
如對本判決上訴，須於判決送達後20日內向本院提出上訴狀
中    華    民    國    97    年    9     月    12    日
                                書記官  白俊傑


司法院資訊處製作；財團法人民間司法改革基金會備份。
